【裁判字號】    97,上訴,1658
【裁判日期】    970625
【裁判案由】    違反商業會計法等
【裁判全文】
臺灣高等法院刑事判決                97年度上訴字第1658號
上  訴  人  臺灣板橋地方法院檢察署檢察官
被      告  甲○○（原名陳偉書）
上列上訴人因被告違反商業會計法等案件，不服臺灣板橋地方法
院96年度訴字第1832號，中華民國97年3月6日第一審判決（起訴
案號：臺灣板橋地方法院檢察署96年度偵緝字第1000號、第1133
號、第1134號），提起上訴，本院判決如下：
    主  文
上訴駁回。
    理  由
一、公訴意旨略以：李佳靜原名李麗淑（業經判處應執行有期徒
    刑六月確定）係設址於臺北縣中和市○○街六十七號之東盈
    有限公司（下稱東盈公司）之實際負責人；陳茂榮原名陳聖
    峰（業經本院判處應執行有期徒刑六月確定）係設址於臺北
    縣板橋市○○路二十四巷六號五樓茂源國際有限公司（下稱
    茂源公司）之負責人，二人為夫妻，李佳靜與陳茂榮夫妻共
    同經營東盈公司及茂源公司生產皮鞋，苦於無法順利取得銀
    行融資，導致生意無法擴展，二人於民國（下同）九十一年
    間，認識真實姓名年籍不詳，綽號「方姐」之女子，「方姐
    」得知二人之情形後，乃教唆李佳靜、陳茂榮二人得以取得
    不實之發票方式來虛增營業額，有亮麗之業績向銀行貸款較
    為容易，並介紹可販賣不實發票之綽號「TONY」，原名陳偉
    書之甲○○與二人認識，李佳靜、陳茂榮二人乃基於行使業
    務登載不實文書、不實登載會計憑證表冊、幫助逃漏稅捐及
    逃漏稅捐之犯意聯絡，於九十一年十月至九十二年四月間，
    在上開臺北縣中和市○○街東盈公司內，以發票金額千分之
    二至千分之三比例之佣金，向甲○○取得鉅亨國際有限公司
    等十九家公司不實之銷貨發票，共計新臺幣（下同）五千一
    百二十三萬六千五百七十五元，供東盈公司使用，向甲○○
    取得芳婕實業有限公司等十五家公司之不實發票，共計五千
    零十九萬九千零八十五元，供茂源公司使用，李佳靜夫婦並
    將等額之茂源公司及東盈公司之不實之銷貨發票交付甲○○
    ；李佳靜、陳茂榮二人取得上開甲○○交付之不實發票後，
    乃將之作為進項憑證，並據以登載在會計表冊之上，持向臺
    灣中小企銀東臺北分行貸款，成功貸得新台幣數百萬元，惟
    均正常繳付貸款，並持向稅捐稽徵機關申報，扣抵進項稅額
    ，東盈公司以此方法逃漏稅捐二百五十六萬一千八百二十九
    元，茂源公司以此方法逃漏稅捐二百五十萬九千九百五十六
    元，足生損害於稅捐機關對於稅務管理的正確性及金融機關
    對於放款之正確性；此外，甲○○取得上開東盈公司及茂源
    公司之不實銷貨發票後，將其中之三千五百七十三萬七千三
    百二十二元之東盈公司不實之發票交付元敦有限公司等十三
    家公司，將其中之四千零十一萬七千七百五十七元之茂源公
    司之不實發票交付元敦有限公司等十二家公司使用，使上開
    公司持該發票作為進項憑證，並登載於會計表冊上，持向稅
    捐稽徵機關申報，扣抵進項稅額，以此方法逃漏稅捐，分別
    共計一百七十八萬六千八百六十七元及二百萬五千八百九十
    三元。因認被告甲○○所為，係涉犯刑法第二百十六條、第
    二百十五條之行使業務上登載不實文書罪、商業會計法第七
    十一條第一項之不實登載會計表冊罪、稅捐稽徵法第四十三
    條第一項之幫助納稅義務人以詐術逃漏稅捐等罪嫌。
二、按犯罪事實應依證據認定之，無證據不得認定犯罪事實，又
    不能證明被告犯罪者，應諭知無罪之判決，刑事訴訟法第一
    百五十四條第二項、第三百零一條第一項定有明文。次按認
    定犯罪事實所憑之證據，雖不以直接證據為限，間接證據亦
    包括在內；然無論直接或間接證據，其為訴訟上之證明，須
    於通常一般之人均不致於有所懷疑，而得確信其為真實之程
    度者，始得據為有罪之認定，倘其證明尚未達到此一程度，
    而有合理性懷疑之存在，無從為有罪之確信時，自應為被告
    無罪之判決，況刑事訴訟法第一百六十一條第一項規定檢察
    官就被告犯罪事實，應負舉證責任，並指出證明之方法，因
    此，檢察官對於起訴之犯罪事實，應負提出證據及說服之實
    質舉證責任，倘其所提出之證據，不足為被告有罪之積極證
    明，或其指出證明之方法，無從說服法院以形成被告有罪之
    心證，基於無罪推定之原則，自亦應為被告無罪之諭知（最
    高法院七十六年度台上字第四九八六號、九十二年度台上字
    第一二八號判例意旨參照）。
三、公訴人認被告甲○○涉有違反上開商業會計法等罪嫌，無非
    係以此部分事實，業據被告甲○○於偵查中之供述及證人李
    佳靜、陳茂榮、黃彬愷等人之警、偵訊中之證述，復有東盈
    公司及茂源公司之財政部臺灣省北區國稅局中和稽徵所重新
    合算統計表及虛進、虛銷對象表、東盈公司及茂源公司之銷
    售額與營業額申報書、東盈公司及茂源公司開出之不實銷貨
    發票及收受他公司之不實銷貨發票、財政部臺灣省北區國稅
    局中和稽徵所處分書、東盈公司簽發之支票正反面影本、口
    卡指認照片等件為其主要論據。
四、訊據被告甲○○堅決否認有何違反商業會計法等犯行，辯稱
    ：伊請證人李佳靜、陳茂榮與方姐聯絡而已，且伊並不認識
    黃彬愷，伊只是介紹客戶給李佳靜、陳茂榮夫妻作貿易，介
    紹綽號「阿飛」（稱張翔飛）與他們聯絡，伊並未向他們取
    得不實之銷售發票，亦未交付發票或幫忙向鉅亨公司取得發
    票等語。
五、經查：
  (一)被告甲○○於偵查中供稱：伊認識李麗淑（即證人李佳靜）
    ，是透過方姐介紹認識的，但伊沒有幫他們取得發票，伊也
    沒有幫他們把發票交給其它公司，伊只是介紹李麗淑與一個
    「阿飛」的人認識，因為李麗淑（即證人李佳靜）說他們業
    務有需要認識做貿易之人，而「阿飛」在中華路北站附近有
    一個門市，所以介紹他們認識等語（見臺灣板橋地方法院檢
    察署九十六年度偵緝字第一０００號偵查卷第十一頁），嗣
    於原審供稱：當初方姐告訴伊說有公司需要多一些業績作生
    意，伊後來想起來就跟方姐說伊有一位朋友「阿飛」，曾經
    做過進出口，可以介紹給她，伊只是打電話介紹他們認識「
    阿飛」，伊沒有做那些事情等語（見原審卷第一八三頁），
    可知被告甲○○雖經由方姐而認識證人李佳靜等二人，然被
    告甲○○介紹「阿飛」之目的，係因「阿飛」為從事貨物進
    出口貿易業務，可藉「阿飛」之業務關係，協助東盈公司及
    茂源公司所製造之產品增加銷售管道，其卻未曾向證人李佳
    靜等人提出以不實發票虛增證人公司之營業額，俾獲取銀行
    貸款之核可，準此，自難僅憑被告甲○○上開之供述，即遽
    認被告甲○○有提供不實發票予證人李佳靜等人之事實。
  (二)復據證人陳茂榮於偵查中證稱：她（即方姐）當時說因為伊
    進項發票不夠，她說認識朋友，有剩下之進項發票可以賣給
    伊，伊以千分之三之佣金向她買發票，後來這個事情就交給
    伊太太負責與方姐接洽，整個事情伊知道，但是中間細節，
    太太在處理，伊並不清楚細節等語（見臺灣板橋地方法院檢
    察署九十六年度偵緝字第一一三三號偵查卷第十四頁），嗣
    於原審證稱：伊沒有見過TONY，在庭被告伊之前也沒有見過
    ，這個帳都是伊太太在做的，伊都沒有去過問，所以她後來
    發生稅捐之事情，伊問伊太太才知道這件事等語（見原審卷
    第二一一、二一二頁），可見縱證人陳茂榮就開立不實發票
    以獲取銀行貸款之乙事有所聞悉，然亦僅止於此，至於向何
    人接洽，或以何種方式取得不實發票，證人陳茂榮一概亳無
    所知，亦未言及被告甲○○有何牽涉本案商業會計法等犯行
    ，如此尚難執此證明被告甲○○即為提供不實發票之人。
  (三)又證人黃彬愷雖於九十四年十一月九日，在法務部調查局臺
    北縣調查站，經調查人員提示指認對象相片三幀供其指認後
    ，證稱：指照相片內之Ｃ男子即為在發票人陳麗卿開立之富
    邦銀行面額新臺幣十五萬六千二百四十元之支票上背書並交
    付予其票貼之「TONY」等語，惟依證人黃彬愷於警詢時之證
    稱：伊認識陳郭耀鴻與「TONY」，他們都是伊從事土地仲介
    時認識的朋友，伊記得有聽過「陳偉書」這個名字，他就是
    伊前述之「TONY」，他是AEX 哥的朋友，有帶過他來見過伊
    幾次面，他們主要是在從事仲介臺北市與陽明山一帶之土地
    及房子，付款人富邦銀行板橋分行帳號：FN0000000 號之金
    額十五萬六千二百四十元之支票是九十二年五月底時「TONY
    」交給伊貼現使用，伊記得那時「TONY」告訴伊他有一張客
    票，想要向伊貼現，但伊當時身邊沒有那麼多錢，所以拜託
    陳郭耀鴻貼現給「TONY」，賺一些利息錢，由於伊沒有把握
    這張票沒有問題，所以有打電話到富邦銀行去查一下該帳戶
    之票信，確定沒有問題後才請陳郭耀鴻幫忙，且有叮嚀陳郭
    耀鴻再去查一下票信，陳郭耀鴻確定沒有問題後願意貼現，
    同年六月初伊到臺北市與AEX 哥、TONY見面，他們在某處之
    車上將這張票交給伊，伊拿到這張票後就馬上去五股找陳郭
    耀鴻貼現十五萬三千元給伊，賺了三千元利息，伊則從中獲
    取利益五千元，伊馬上將十四萬八千元交給在臺北市同一地
    點之車上等候之TONY，AEX 哥與TONY在車上拿支票給在車外
    等候伊時，伊就問支票背書之名字「陳偉書」是誰，AEX 哥
    說就是TONY，TONY也說是他本人之簽名，這張票是他的客票
    ，依據照片及當時他們之說法，伊認為陳偉書就是TONY等語
    （見法務部調查局臺北縣調查站九十四年十一月九日調查筆
    錄），嗣於原審結證稱：當時伊所轉交向陳郭耀鴻票貼的東
    盈公司支票是來自AEX 哥介紹一位TONY來做票貼，就是拿票
    過來週轉，TONY說票的背書是他本人，名字是陳偉書，伊沒
    有親眼看到TONY在支票上背書，當時是AEX 哥將票交給伊的
    ，伊在車上，AEX哥和TONY站在伊車旁邊，AEX哥把票給伊，
    伊把錢交給AEX哥，AEX哥也跟伊說這支票是TONY背書的，錢
    週轉的事情，伊是針對AEX 哥等語（見原審卷第一八五至一
    八八頁），可知就系爭支票之票貼經過而論，證人黃彬愷在
    警詢時證述該系爭支票係TONY提出要向其票貼轉週現金，因
    其身上並無足夠資金可供TONY使用，而在九十二年五月底時
    先向TONY拿系爭支票，再於同年六月初轉向陳郭耀鴻調度現
    金十五萬三千元後，始將TONY所需資金交付之，然證人黃彬
    愷於審理時卻改證述AEX 哥將系爭支票交付伊時，同時間伊
    亦將現金交付AEX哥，而就該次票貼之事，均係對AEX哥為之
    ，則證人黃彬愷於原審之證述，顯與其偵訊之證述齟齬，矧
    證人黃彬愷並未親眼目賭TONY在系爭支票上背書簽名，而其
    之所以在警詢時指認背書簽名之「陳偉書」即為本件被告，
    全憑AEX 哥和TONY之告訴及調查人員提供之照片，然此片面
    之詞既無法排除他人冒名偽稱之可能性存在，且證人黃郴愷
    於本院審理時亦證述其在調查局指認照片之時也已距案發時
    久遠，則自難擔保不無發生錯誤指認之虞。況證人黃彬愷於
    原審復稱TONY身高大約一百六十幾公分等語，亦與本件被告
    甲○○之身材未符，基此，證人黃彬愷所為之證述難足資為
    不利於被告甲○○認定之論據。
  (四)再證人李佳靜固於警詢時證稱：伊記得茂源公司大約是於九
    十一年九月至九十二年四月間以發票金額千分之三的代價向
    一名自稱「ANDY」之男子購買前述發票，開立虛偽銷貨發票
    也是同一段時間將一本空白發票本交付給「ANDY」，讓渠自
    行開立，待報稅前「ANDY」會將已開妥發票之留底聯和未開
    之空白發票交還給伊，讓伊可以交給茂源公司之記帳業者峻
    愷會計事務所劉美莉報稅，「ANDY」交給伊每期充作進項之
    發票總金額及他虛偽開立之銷項發票總金額皆差不多等語（
    見法務部調查局臺北縣調查站九十四年九月二十八日），復
    於九十六年四月十一日偵訊時亦證稱：當時伊這兩家公司為
    了要向銀行貸款，所以要虛增營業額，因此伊付錢請甲○○
    幫伊找發票進來，而且其伊也開立伊公司的發票交給甲○○
    ，後來伊向臺灣中小企銀東台北分行成功貸得數百萬元，但
    是這些錢伊已經全部清償，當時貸款是以茂源的名義貸款，
    貸款是方姐代伊向臺灣中小企銀申貸，發票是甲○○交付給
    伊的，以上開不實之發票記載會計表冊，及以此扣抵進項稅
    額，並且向稅捐機關申報是伊找記帳師幫伊申報的，伊是付
    給甲○○發票金額千分之二至千分之三的錢，例如伊告訴甲
    ○○這個月需要一百萬之營業，他就會幫伊找到一百萬之進
    項發票，同時伊也會交給他一百萬之銷項發票，伊給他之佣
    金就是這一百萬之千分之二或三，大約二到三千，伊在調查
    局有提供一張富邦銀行板橋分行票號FN0000000 面額十五萬
    六千二百四十元之支票，這是因為他有一次交給伊進項之發
    票，該發票可以退稅，因為伊尚未拿到退稅金額，他就要求
    伊先行開立一張相當於可以退稅金額之支票即十五萬六千二
    百四十元，先交付給他，等到伊收到退稅金額後，將錢交給
    他，他票才還給伊，該支票之發票日就是退稅日等語（見臺
    灣板橋地方法院檢察署九十六年度偵緝字第一一三三號偵查
    卷第十二頁至第十三頁），由該證人李佳靜之上開供述，推
    知證人李佳靜所購得不實發票之過程，係先由證人李佳靜將
    空白發票交予自稱「ANDY」（或「TONY」）之男子，並告知
    其所需多少營業額之進銷項發票，俟於隔月十五日之前，該
    男子將進項發票及銷項存根一併返還予證人李佳靜，斯時證
    人李佳靜並給付「ANDY」發票金額千分之三或二之報酬，然
    仍無法僅就上開不實發票之購得過程，而認該自稱「ANDY」
    （或「TONY」）之男子是否即為本件之被告，仍須有待進一
    步審認之餘地。
  (五)然依證人李佳靜於警詢時卻證稱：伊記得茂源公司大約是於
    九十一年九月至九十二年四月間以發票金額千分之三的代價
    向一名自稱「ANDY」之男子（第二次自稱為TONY）購買發票
    ，後經伊調閱開給「ANDY」之支票，才發現背書人簽有陳偉
    書三個字，後來伊朋友方姐告訴伊陳偉書改名為甲○○等語
    ，且於當日調查人員提示三張指認照片，供其指認所稱「甲
    ○○」之男子後，並答稱：當時「ANDY」之髮型是長髮染金
    色，身高約一六五公分，五十三年次，體態微瘦，戴眼鏡，
    伊沒有在貴站提示之相片中看到「ANDY」等語（見法務部調
    查局臺北縣調查站九十五年九月二十八日調查筆錄），嗣於
    原審證稱：「（問：你見過TONY幾次？）約三、四次，見面
    就是拿錢就走了。」、「（問：就你目前的印象，TONY有何
    特徵？）他是金頭髮，不高，很矮，瘦瘦的。」、「（問：
    當時那名男子與你見面時，你都如何稱呼他？）我都稱呼他
    TONY，都叫他英文，我不曉得隔了多久，他有改名叫ANDY。
    」、「（問：你與他接觸時，你是否不知道他的中文名字？
    ）是，事後在調查局時，調查員有跟我說他的中文名字，後
    來我去調支票，支票後面有看到他的中文名字。」、「（問
    ：是否有親眼看到TONY在支票後面簽字？）沒有。」、「（
    問：能否確認支票上面的名字就是TONY本人？）沒辦法。」
    、「（問：九十四年又月十六日調查局調查員是否請你指認
    照片？）有。」、「（問：你當時如何說？）他當時拿了兩
    三張照片給我看，我說跟我看到的人不一樣。」、「（問：
    你從照片及在庭被告中，都沒有發現當初跟你接觸的TONY的
    那個人？）被告樣子不同。」、「（問：你當時為何會知道
    陳偉書的名字？）因為我在去調查局之前，就已經在中和稅
    捐處做過筆錄，也在台北市某一區的稅捐機關做過筆錄，因
    為我要跟客戶解釋，他們不採信，所以我去調查支票之存根
    ，支票後面有陳偉書背書，所以到調查局時，我已經知道陳
    偉書的名字，我就將支票交給調查局。」、「（問：提示支
    票後之三張口卡，是否見過三張口卡中的人？）都沒有見過
    。」、「（問：C 男是否為TONY或是ANDY？）不一樣，我在
    調查局就說不一樣。」等語，復經檢察官當庭命被告起身要
    求證人指認比對，並詢問在庭被告之身高為一百七十二公分
    後，而其答稱：TONY跟伊差不多高，伊約是一百六十二公分
    ，再加上三公分的鞋根，伊認為伊可以平視TONY，TONY應該
    有一百六十五公分，伊當時與TONY見面時，其等之眼神是平
    視的，伊現在沒有辦法平視被告等語（見原審卷第二０六至
    二０八頁），可見證人李佳靜在調查局接受詢問時其以口卡
    片指認自稱TONY之男子，抑或在原審當庭指認被告是否為提
    供不實發票之男子，已明確證述綽號「TONY」之男子不論在
    身高、髮型、相貌等特徵，皆與本件被告之外貌有諸多未合
    之處，復據前述證人李佳靜所稱之購買流程及其購買之數量
    以觀，證人李佳靜向「TONY」面交不實發票之次數，已足使
    其對「TONY」之相貌獲得大致之輪廓，則其指認應無發生錯
    誤之可能，況且證人李佳靜亦坦承其所犯本件商業會計法等
    犯行，並無刻意隱瞞共犯之必要，足見證人李佳靜歷次訊問
    時所指認本件被告甲○○應非綽號「TONY」之男子，自屬可
    採。
  (六)此外，東盈公司及茂源公司之財政部臺灣省北區國稅局中和
    稽徵所重新合算統計表及虛進、虛銷對象表、東盈公司及茂
    源公司之銷售額與營業額申報書、東盈公司及茂源公司開出
    之不實銷貨發票及收受他公司之不實銷貨發票、財政部臺灣
    省北區國稅局中和稽徵所處分書、東盈公司簽發之支票正反
    面影本、口卡指認照片等文件，僅能證明同案被告李佳靜、
    陳茂榮有確有犯商業會計法等犯行，而對被告甲○○是否提
    供同案被告李佳靜不實發票乙節，並無法推論作為不利於被
    告犯罪事實認定之基礎。
六、原審法院基於所述理由，以公訴人所舉全部證據，均不足為
    被告犯上揭商業會計法等案之證明，仍有合理懷疑之存在，
    尚不能僅以推測或擬制之方法，為被告有罪之認定。此外，
    復查無其他證據足資證明被告有公訴人所指之前揭犯行，揆
    諸首開說明，既不能證明被告犯罪，而為被告無罪之判決，
    經核其認事用法、證據取捨均無不合，檢察官上訴，仍執原
    有證據，以證人李佳靜、黃彬愷於調查局所證，已足證明被
    告之犯行云云，然證人李佳靜、黃彬愷於調查局所證如何與
    其等於原審具結證述不合而不能採為認定被告犯罪之證據，
    已如上述，檢察官既未提出新事證證明被告有起訴之犯行，
    自難使本院形成被告有罪之心證，仍應維持原審為被告無罪
    之判決。本件件察官之上訴為無理由，應予駁回。
七、退併辦部分（臺灣士林地方法院檢察署九十七年度偵字第四
    三五五號）：
    李佳靜（原名李麗淑）係臺北縣中和市○○街六十七號東盈
    有限公司（下稱東盈公司）與臺北縣板橋市○○路二十四巷
    六號五樓茂源國際有限公司（下稱茂源公司）實際負責人，
    為稅捐稽徵法之納稅義務人，同為商業會計法所規定之商業
    負責人，為取得銀行融資，遂於九十一年間，明知其與鉅亨
    公司等公司並無實際交易，透過甲○○（原名陳偉書）之協
    助，以東盈公司名義自鉅亨公司等十四家公司取得不實發票
    八十二張，金額四千四百三十九萬一千五百七十五元後，開
    立六十三張不實發票，金額共計三千四百零三萬七千三百二
    十二元予元敦公司等十家公司，自行及幫助他人逃漏營業稅
    ，另以茂源公司名義自鉅亨公司等十一家公司取得不實發票
    六十九張，金額三千九百三十八萬二千五百九十三元後，開
    立七十四張發票，金額共計四千三百八十五萬四千二百五十
    七元予元敦公司等十家公司，自行及幫助他人逃漏營業稅，
    並向稅捐機關申報不實銷售金額及稅額，足生損害於稅捐機
    關稅捐管理之正確性等情，因認被告甲○○亦涉犯九十五年
    五月二十四日修正前商業會計法第七十一條第一款之登載不
    實會計憑證罪、稅捐稽徵法第四十三條第一項之幫助他人逃
    漏稅捐等罪嫌。惟本案被告甲○○被訴涉犯商業會計法等犯
    行，業經本院以不能證明其犯罪而駁回檢察官之上訴，已如
    上述，是上開併辦部分與本案起訴部分，自無從依修正前刑
    法第五十六條連續犯之規定，認有裁判上一罪關係，無從併
    為審理，是此併辦部分，自應退回由原檢察官另行依法處理
    。
據上論斷，應依刑事訴訟法第368條，判決如主文。
本案經檢察官吳國南到庭執行職務。
中    華    民    國    97    年    6     月    25    日
                  刑事第十庭    審判長法  官 楊炳禎
                                      法  官 陳博志
                                      法  官 李春地
以上正本證明與原本無異。
檢察官如不服本判決，應於收受送達後十日內向本院提出上訴書
狀，其未敘述上訴之理由者並得於提起上訴後十日內向本院補提
理由書（均須按他造當事人之人數附繕本）。
                                      書記官 蘇秋
中    華    民    國    97    年    6     月    27    日


司法院資訊處製作；財團法人民間司法改革基金會備份。
